臺灣高等法院臺南分院刑事判決
109年度金上訴字第1533號
上  訴  人  臺灣雲林地方檢察署檢察官林豐正
被      告  蔡雅羽


上列上訴人因被告違反洗錢防制法等案件，不服臺灣雲林地方法
院109年度金訴字第42號中華民國109年10月21日第一審判決（起
訴案號：臺灣雲林地方檢察署109年度偵字第1387號），提起上
訴，本院判決如下：
    主  文
上訴駁回。
    理  由
一、公訴意旨略以：被告蔡雅羽可預見將自己帳戶提供他人使用
    ，可能作為掩飾或隱匿他人實施詐欺所得財物之用，竟基於
    幫助詐欺取財及掩飾特定犯罪所得之去向之不確定故意，依
    詐欺集團成員「王老師」指示，於民國108 年6 月26日上午
    10時許，在雲林縣○○鄉○○村○○○路0 段000 號之7-11便利商
    店六輕門市，將其所申辦之第一商業銀行虎尾分行帳號000-
    00000000000 號帳戶（下稱被告一銀帳戶）之存摺及金融卡
    寄予「王老師」指定之不詳收件者，並依「王老師」之指示
    將帳戶之密碼改為「0000000」，以此方式幫助「王老師」
    所屬詐欺集團掩飾其等因詐欺犯罪所得之財物。嗣該詐欺集
    團成員取得上開帳戶後，即意圖為自己不法之所有，基於詐
    欺取財之共同犯意聯絡，於108 年7 月1 日晚間7 時41分許
    起，偽冒BOOKING 訂房網站服務員及匯豐銀行主任，以電話
    向告訴人邱嬿誼佯稱會計人員誤刷費用，須依指示操作網路
    銀行以取消交易云云，致告訴人陷於錯誤，於同日晚間8 時
    39分、8 時42分許，在高雄市前鎮區的居處以網路銀行匯款
    新臺幣（下同）4 萬9988 元、4 萬9988 元至被告上開一銀
    帳戶，旋遭提領殆盡。嗣因告訴人察覺受騙，報警處理，始
    悉上情。因認被告涉犯刑法第30條第1 項前段、第339 條第
    1 項之幫助詐欺取財罪，及違反洗錢防制法第2 條第2 款、
    第3 條第2 款規定，而犯第14條第1 項之洗錢罪嫌等語。
二、按犯罪事實應依證據認定之，無證據不得認定犯罪事實；又
    不能證明被告犯罪者，應諭知無罪之判決，刑事訴訟法第15
    4 條第2 項、第301 條第1 項分別定有明文。又刑事訴訟法
    第161 條第1 項規定：檢察官就被告犯罪事實，應負舉證責
    任，並指出證明之方法。因此，檢察官對於起訴之犯罪事實
    ，應負提出證據及說服之實質舉證責任。倘其所提出之證據
    ，不足為被告有罪之積極證明，或其指出證明之方法，無從
    說服法院以形成被告有罪之心證，基於無罪推定之原則，自
    應為被告無罪判決之諭知（最高法院92年度台上字第128 號
    判決可資參照）。
三、公訴意旨認為被告涉有上開幫助詐欺取財及洗錢等罪嫌，無
    非係以：被告之供述、告訴人之指述，被告一銀帳戶之基本
    資料、存摺存款客戶歷史交易明細表，告訴人之網銀匯款畫
    面、報案資料、司法警察的受理報案通報資料為其主要論據
    （偵卷第4 至8 頁、第10至17頁、第26至28頁、第31頁、第
    33至37頁、第39至40頁、第53頁、第54頁）。
四、訊據被告固坦承其於上開時、地，有將其申辦之一銀帳戶存
    摺、金融卡，依照該自稱「王老師」之人所指定之收件人及
    收件址寄送，並以LINE通訊軟體向「王老師」告知提款卡密
    碼，再依「王老師」指示將密碼改為「0000000 」等情，然
    堅詞否認有何幫助詐欺取財及洗錢之犯行，辯稱：我寄出帳
    戶資料是為了要借錢，因為娘家房子要被法拍，媽媽有身心
    障礙手冊，沒有辦法工作，我在網路上看到借錢的網站，對
    方說只要我把帳戶寄給他們，事後他們會約定時間把金額給
    我，我在107 年11月也跟高雄一間萬寶融借貸公司以相同方
    式，把我匯入薪水的郵局存摺、卡片給他，第一次見面萬寶
    融公司給我整筆借貸金額，後來每月發薪扣掉本金和利息1
    萬3000 元後，會把剩餘的錢匯入我一銀的帳戶，當時我有
    借到錢，這次急著用錢，才會相信「王老師」。會去跟網路
    的人借錢，是因為我有經97年司執消債更字第377 號裁准更
    生，無法跟銀行借貸，LINE對話紀錄部分，我隱藏起來，後
    來找不到，我去問過LINE客服，客服說帳號隱藏起來，對方
    如果已經移除帳號，隱藏名單無法顯示這個人，對話紀錄就
    會找不到等語。
五、經查：
  ㈠被告係使用通訊軟體LINE與自稱「王老師」之人聯繫，於108
     年6 月26日上午10時許，依照「王老師」之指示，在雲林
    縣○○鄉○○村○○○路0 段000 號統一超商六輕門市，將被告一
    銀帳戶之存摺、金融卡，寄送予「王老師」指定之不詳收件
    人並依「王老師」之指示將帳戶之密碼改為「0000000 」等
    情，經被告於原審法院準備程序時坦承在卷（見原審卷第14
    6 頁），堪認屬實。又告訴人於108 年7 月1 日晚間7 時41
    分許，遭「王老師」所屬詐欺集團成員以電話訛騙後，於同
    日晚間8 時39分、8 時42分許，將4 萬9988 、4 萬9988元
    以匯款方式匯至被告一銀帳戶內，旋經提領一節，業據告訴
    人於警詢時指述明確（見偵卷第6 至8 頁），並有被告一銀
    帳戶基本資料、存摺存款交易明細、告訴人提供之網銀匯款
    擷取照片影本、內政部警政署反詐騙諮詢專線紀錄表、高雄
    市政府警察局苓雅分局民權路派出所受理詐騙帳戶通報警示
    簡便格式表、帳戶個資檢視、受理刑事案件報案三聯單、金
    融機構聯防機制通報單、受理各類案件紀錄表附卷可稽（見
    偵卷第10至17頁、第26至28頁、第31頁、第33至37頁、第39
    頁、第40頁）。從而，告訴人遭詐騙後，係將4 萬9988元、
    4 萬9988元匯至被告一銀帳戶內，而為先前已取得被告一銀
    帳戶存摺、金融卡及密碼之詐欺集團成員迅速提領，此部分
    事實堪以認定。
  ㈡被告是否基於幫助詐欺及洗錢之不確定故意，而寄出一銀帳
    戶之存摺、金融卡，茲論述如下：
  ⒈被告稱於107 年11月向址設高雄市○鎮區○○○路000 號1樓之萬
    寶融公司借貸款項，被告原稱之萬寶融公司，公司登記為同
    址之東風國際整合行銷有限公司（下稱東風公司），業據被
    告於本院準備程序供承明確（原審卷第46頁、第47頁、第49
    頁、第87頁、第143 頁），核與東風公司代表人陳建齊109 
    年7月14日陳報的內容大致相符（原審卷第131 頁），並有
    「萬寶融國際- 銀行貸款/ 負債整合的專家」網頁資料、網
    頁之聯絡專線「0000-000-000」、電話「000000000 」之申
    登人資料及東風公司之經濟部商工登記公示資料查詢在卷可
    查（原審卷第111 至117頁 、第119頁 、第121頁 、第123 
    頁），此部分事實，可堪認定。
  ⒉有關被告向東風公司借款之還款方式，被告稱前向東風公司
    借款，係以將薪水帳戶即中華郵政鳳山三民路郵局帳戶0000
    000-0000000 號存摺、金融卡和印章交由東風公司，每月發
    薪後由東風公司扣得1 萬3000 元，其餘匯至被告一銀帳戶
    等情，亦據被告於原審準備程序供述在案（原審卷第46、47
    、49、143 頁）。東風公司代表人陳建齊109 年7 月14日、
    同年月22日陳報以「同意按月由薪資轉帳扣款是借款人借款
    前所作的承諾約定，由每月薪資轉帳入款後領取，剩餘款項
    轉入蔡君提供自己的另一帳戶，清償時即將物品取回。」，
    有陳建齊陳報狀2 張在卷可按（原審卷第131頁、第137頁）
    。再觀諸被告的郵局薪資帳戶明細，自107 年12月至108 年
    6 月間，顯示被告的薪水經雇主匯入郵局帳戶後，於107 年
    12月5 日、108 年1 月4 日、同年2 月1 日、4 月3 日、5 
    月3 日、6 月5 日，均先跨行轉出（或提款）1 萬3000 元
    ，剩餘款項再轉匯至被告一銀帳戶，對照被告一銀帳戶明細
    ，於上述日期有來自該郵局帳戶之匯款，類別摘要係該郵局
    帳戶之晶片金融卡ATM 轉帳存入，有中華郵政股份有限公司
    109 年7 月1 日函暨所附被告上開薪資郵局帳戶之基本資料
    、107 年11月至109 年6 月歷史交易清單，第一商業銀行總
    行108 年7 月24日函暨所附被告一銀帳戶客戶基本資料、10
    8 年1 月1日至108 年7 月2 日交易明細，第一商業銀行虎
    尾分行函暨所附被告一銀帳戶交易明細可參（偵查卷第10至
    17頁，原審卷第61至71頁、第75至83頁）。堪認被告向東風
    公司借款時，有交付被告郵局帳戶之金融卡和密碼，供東風
    公司每月扣款1 萬3000 元，再將剩餘款項轉匯被告位於第
    一銀行的帳戶。被告所辯：因為先前向東風公司借款，有把
    存摺、卡片交給東風公司，後來也有借到錢，所以本次「王
    老師」說要把帳戶和卡片寄給他，伊因急著用錢，才會相信
    王老師等語，可以採信。
  ⒊又被告前經法院裁定認可更生方案（臺灣高雄地方法院97年
    度司執消債更字第377 號），嗣依更生條件履行，有被告提
    出永豐銀行108 年12月27日更生方案履行完畢證明、中國信
    託銀行106 年4 月28日結清證明書、新光銀行108 年12月20
    日清償證明、花旗（台灣）商業銀行股份有限公司106 年12
    月26日受償證明、匯豐（台灣）商業銀行股份有限公司108 
    年12月18日清償證明、國泰世華商業銀行108 年6 月10日清
    償證明在卷可參（原審卷第91至101 頁），可認被告債信不
    良，向銀行借款較為困難，被告所辯因更生而有不良紀錄，
    無法跟銀行借貸，才會跟網路的人借錢等語，尚非無稽。而
    被告辯稱為解決娘家母親房貸，急需用錢等語，也提出被告
    母親中華民國身心障礙手冊影本（障礙類別：視障，障礙等
    級：輕度，本院卷第105 頁）為佐，在在顯示所辯屬實。
  ⒋被告如果要證明其上開所辯屬實，理論上似應提出其與「王
    老師」的LINE對話內容才是，然被告迄今無法提出該份LINE
    對話紀錄，其原因經被告詢問LINE客戶服務中心，經LINE客
    戶服務中心答覆略以：若對方已刪除LINE帳戶，隱藏名單內
    將無法重新顯示該名好友的帳號等語，有LINE通訊軟體關於
    您反應的問題（寄件者：LINE Customer Care）等回覆資料
    在卷可參（原審卷第103 頁），因此，被告並非因為心虛，
    而無法提出其與「王老師」的對話內容。
  ⒌以上被告向東風公司借款始末，核與被告之辯解大致相符，
    堪信被告前有為借款而交付帳戶金融卡、密碼之經驗，被告
    債信不良、需錢孔急，為借款而與「王老師」聯繫，並依「
    王老師」指示，交付其一銀帳戶之存摺、金融卡及密碼，被
    告主觀上認為僅需依「王老師」之指示進行辦理，其將可順
    利取得借貸款項。而且，一般可預見帳戶將供詐欺集團作為
    詐欺犯罪使用，而基於幫助詐欺犯意的帳戶販賣者，通常會
    提供新開戶或久未使用的閒置帳戶給詐欺集團，這樣對自己
    原有的金融往來較無影響，然本案被告一銀帳戶108 年每月
    底都提領至僅存零頭，堪認被告所寄出之帳戶為其平常使用
    之帳戶，可以佐證被告應確係為申辦借款，方寄出其平日使
    用之帳戶存摺及金融卡。又被告於寄出一銀帳戶存摺及金融
    卡前，雖帳戶餘額僅存38元，然該帳戶於108 年1 月至6 月
    每月底亦不乏有帳戶餘額僅存數十元或百餘元之紀錄，堪認
    此帳戶於寄出當下餘額不多的原因，是被告平常使用金錢的
    習慣，並非被告為將帳戶供予他人犯罪使用而刻意提領清空
    所致。
  ⒍綜上，可認被告係為借款，始交付其一銀帳戶之存摺、金融
    卡及密碼，主觀上亦認為僅需依「王老師」之指示進行辦理
    ，將可貸得款項。被告辯稱其主觀上係要借錢，提供帳戶資
    料並無幫助「王老師」及所屬詐欺集團成員進行詐欺及洗錢
    之意思，應堪採信。
  ㈢檢察官於原審及上訴意旨雖均主張：被告為智識正常且具社
    會經驗之成年人，在不知道「王老師」還有收件人真實身分
    的情形下，雙方也沒有任何信賴基礎，竟然未進行查證，輕
    率將名下的第一銀行帳戶存摺、金融卡跟密碼寄出，被告輕
    率的行為顯有容任他人利用其帳戶作為幫助詐欺取財及洗錢
    之不確定故意，惟查：
  ⒈以現今社會經濟狀況，有信用瑕疵之民眾貸款不易，需款孔
    急者，為求順利獲取貸款，對於代辦貸款公司之要求，多會
    全力配合。詐欺集團利用需款孔急之民眾急於獲得貸款之心
    理，在信用不佳、經濟困難之情形下，因急需貸款過於急切
    ，實難期待一般民眾均能詳究細節、提高警覺而避免遭利用
    ，自不能徒以客觀合理之智識經驗為基準，遽推論被告必具
    相當警覺程度，而對構成犯罪之事實必有預見。
  ⒉被告先前與東風公司借款雖有交出帳戶，惟被告於109 年7月
    1 日書狀稱：一開始與東風公司聯絡是約在高雄澄清路上麥
    當勞簽文件，當下簽完文件，東風公司就把我簽名文件、郵
    局本（薪轉本）、金融卡、印章、自然人憑證都一起收走，
    當場交付現金給我等語（原審卷第87頁），被告於準備程序
    也稱：我在高雄與東風公司約見面，東風公司當場把錢給我
    ，把我的郵局存摺跟金融卡及印章當場收走等語（原審卷第
    148 頁），東風公司也表示：借款條件及還款情形，需要有
    正當職業，享有勞、健保及薪資轉帳且具有償債能力，檢具
    身分證明文件，並同意由薪資轉帳扣款等語（原審卷第133
    頁），足證被告與東風公司有面對面接洽，經東風公司審核
    借款條件、簽立文件、當場交付借款並收取被告郵局帳戶存
    摺、金融卡，與本次借款仍有不同之處。被告在網路上聯繫
    不詳姓名、身分之人，「王老師」表示可協助辦理借款，要
    求提供帳戶，被告未分辨兩次借款流程之差異（是否當面審
    核借款資格、簽立文件、交付借款、收取帳戶），僅依網路
    貸款之訊息，在不知對方真實姓名、所屬銀行、公司地址之
    情況下，即未能小心求證、深思熟慮而輕率寄出攸關個人財
    產、信用表徵之上開帳戶存摺、金融卡、密碼，可謂對自己
    之金融帳戶資料保管有所疏失及過失，因而造成告訴人之損
    失，然尚難遽此推論被告於交付上開帳戶資料時，對於上開
    帳戶資料將遭持以作為詐欺取財不法用途一事，確已明知或
    可得而知，而具有幫助詐欺取財及洗錢之故意。
　⒊事實上，檢察官的上開看法，其實仍係以具有相當社會經驗
    ，或一般多數思慮較為周密、並能謹慎處理事情者的看法，
    然而社會上並不排除存在許多思慮不夠周延、容易受到蒙騙
    的人，此即何以政府機構、銀行機關、大眾媒體多方積極宣
    導，提醒百姓切勿輕信詐欺集團來電的謊言，前往銀行匯款
    轉帳到指定銀行帳戶，然而仍有許多百姓聽到詐欺集團來電
    的騙術後，依然深信不疑地依照詐欺集團成員指示前往自動
    取款機轉帳、或前往銀行臨櫃匯出款項、或面交款項給詐欺
    集團，有的案例甚至還隔了很多時間以後再次轉帳、匯款或
    面交款項給詐欺集團者（即其間還有很多時間可以冷靜思考
    者），或者該被害人於親友、銀行行員、警察發現後加以規
    勸阻止，仍然堅持要將款項匯給詐欺集團者。因此尚無法以
    吾等一般人的智識程度、注意能力，逕認社會上不會有被騙
    而交出金融帳戶者。
　⒋又此等涉嫌販賣帳戶幫助詐欺集團的類似案件中，因為難以
    查到被告所辯稱的上游詐欺集團，所以除了被告的辯解或所
    保留與詐欺集團的通聯、對話以外，通常被告很難提出充分
    、足夠的積極反證，證明自己所辯為真。然法院過往承辦的
    相類案件中，仍有因為警察最終查獲該詐欺集團成員，經傳
    喚該詐欺集團成員到案證述，或者警察在監聽詐欺集團電話
    過程中，聽到詐欺集團成員騙取該案被告帳戶資料的過程，
    而可證明該案被告辯稱：因為求職或者想要申貸款項的緣故
    ，誤信詐欺集團的謊言，一時失慮交出銀行帳戶等語為真者
    ，此可見臺灣新竹地方法院99年度簡上字第42號、臺灣臺東
    地方法院104 年度原易字第8 號等判決，可以佐證本案被告
    確實亦有可能在急著借錢的情況下，同遭詐欺集團欺騙，而
    交出帳戶資料。
六、綜上所述，本件依檢察官所提出之證據，經法院調查後，認
    為尚不足以證明被告確有檢察官所指之犯罪，揆諸前述說明
    ，被告被訴上開犯行即屬不能證明，原審依法諭知被告無罪
    ，其認事用法並無違誤，檢察官猶執上開情詞，主張被告主
    觀上具有幫助詐欺及幫助一般洗錢的犯意，而構成犯罪云云
    ，並無理由，應予駁回。
據上論結，應依刑事訴訟法第368條，判決如主文。
本案經檢察官黃瑞盛提起公訴，檢察官林志峯到庭執行職務。
中　　華　　民　　國　　109 　年　　12　　月　　30　　日
                  刑事第五庭    審判長法　官  黃國永
                                      法　官  翁世容
                                      法　官  蔡川富
以上正本證明與原本無異。
檢察官如不服本判決應於收受本判決後20日內向本院提出上訴書
，其未敘述上訴理由者並得於提起上訴後20日內向本院補提理由
書。（須受刑事妥速審判法第9條限制）
本件被告不得上訴。
　　　　　　　　　　　　　　　　　　  書記官  黃心怡
中　　華　　民　　國　　109 　年　　12　　月　　30　　日
附錄法條：
刑事妥速審判法第9條：
除前條情形外，第二審法院維持第一審所為無罪判決，提起上訴
之理由，以下列事項為限：
一判決所適用之法令牴觸憲法。
二判決違背司法院解釋。
三判決違背判例。
刑事訴訟法第三百七十七條至第三百七十九條、第三百九十三條
第一款之規定，於前項案件之審理，不適用之。